【裁判字號】    98,上,651
【裁判日期】    990126
【裁判案由】    返還買賣訂金
【裁判全文】
臺灣高等法院民事判決                   98年度上字第651號
上  訴  人  丙○○
            戊○○
            丁○○
            甲○○
            乙○○
            辛○○
共      同
訴訟代理人  龍其祥律師
被 上訴 人  己○○
訴訟代理人  吳國源律師
上列當事人間請求返還買賣訂金事件，上訴人對於中華民國98年
6月12日臺灣新竹地方法院97年度訴字第483號第一審判決提起上
訴，本院於99年1月12日言詞辯論終結，判決如下：
    主      文
上訴駁回。
第一、二審訴訟費用（減縮部分除外）由上訴人負擔。
原判決所命給付利息起算日，減縮自民國九十七年八月十五日起
算。
    事實及理由
一上訴人經合法通知，未於言詞辯論期日到場，核無民事訴訟法
  第386條所列各款情形，應准被上訴人之聲請，由其一造辯論
  而為判決。
二被上訴人起訴主張：坐落新竹市○○段第317、776-1、777-9
  地號土地（下分別稱317號、776-1號、777-9號土地，合稱系
  爭土地）為上訴人所共有，其等委由上訴人丙○○之同學庚○
  ○覓尋買主，經向伊接洽，伊調閱土地登記謄本及向新竹市政
  府都市發展局（下稱竹市都發局）查詢後，認系爭土地雖得為
  建築之土地，但後二筆土地面寬位於建築線6公尺之臨界點，
  有不能建築之虞，故伊於民國97年5月28日交付定金前，當場
  向丁○○聲明：(1)317號土地上之建築物，簽約前上訴人負有
  辦理滅失登記之義務，以免伊因其等與訴外人吳文欽間之紛爭
  而無法建築。(2)系爭土地均應得以建築。(3)倘若將來發現不能
  建築，雙方應同意解除本買賣契約並返還買賣價金，丁○○當
  場同意後收受伊簽發之新臺幣（下同）300萬元支票。嗣伊委
  請建築師鑑定，得知776-1、777-9號土地不能建築，伊即透過
  庚○○通知上訴人解除本件買賣契約，其等以收據無記載為由
  ，拒絕返還訂金。另兩造約定於97年6月30日簽立本約，因伊
  已排定出國行程，事先前往代書住處，委託嚴盛水全權代理簽
  約及解約事宜，然上訴人不同意解除契約並返還定金。伊於97
  年7月8日寄發存證信函予上訴人解除契約，並請求上訴人於函
  到7日內返還定金300萬元，其等於97年7月9日收受，迄未返還
  。爰依民法第259條之規定，求為命上訴人給付300萬元，及自
  97年7月16日起加計法定遲延利息（於本院減縮自97年8月15日
  起算）之判決（超過上開請求部分，業經原審判決被上訴人敗
  訴確定，不在本院審判範圍）。
  上訴人則以：依民法第248條之規定，定金收受之時起，即代
  表契約成立，被上訴人於支付定金前，已查證776-1、777-9號
  土地分區使用證明，且完成地質探勘及土質取樣，依庚○○於
  97年8月1日在丙○○住處述及被上訴人提出之竹市都發局簡便
  行文表，可知其已盡一切查證、評估後，方於97年5月28日支
  付定金。其明知簽約在即，竟於同年6月28日出國，未於同年
  月30日履行約定之義務，其所為顯示其無意願購地，依民法第
  249條之規定，因可歸責於其之違約事由，致不能履行時，定
  金不得請求返還。伊僅出售系爭土地予被上訴人，對於其購買
  後如何使用不過問，且伊依定金收據內容履行權利和義務，伊
  未書面或口頭上承諾系爭776-1、777-9號土地得建築，甚曾強
  調不可建築，被上訴人主張兩造約定不能建築即解除系爭契約
  云云，非屬可採。至建築線之指示，非屬伊之權利義務，被上
  訴人應付清價金取得系爭土地之所有權後，方能依建築法申請
  建築線之指示，惟其未依約履行。被上訴人稱透過庚○○通知
  伊等解除買賣契約，惟嚴盛水復於97年6月25日寄發存證信函
  予兩造，告知兩造責任之履行，被上訴人前開主張，顯然矛盾
  云云，資為抗辯。
三原審命上訴人給付300萬元，及自97年7月16日起加計法定遲延
  利息，駁回被上訴人其餘之請求，上訴人提起上訴，未於最後
  言詞辯論期日到場，惟據其所提書狀及在準備程序、前言詞辯
  論期日之陳述，聲明：
  (一)原判決廢棄。
  (二)被上訴人在第一審之訴駁回。
  被上訴人則聲明：
  (一)上訴駁回。
  (二)原審判決利息起算日減縮自97年8月15日起算即上訴人最後
    收受起訴狀繕本翌日後起算。
  被上訴人就其原審敗訴部分未據提起上訴而告確定。
四被上訴人主張前揭事實，提出系爭土地登記謄本、地籍圖謄本
  、竹市都發局97年5月12日、23日簡便行文表、定金收據、兩
  造之存證信函、草擬之買賣契約、將簽立之買賣契約、代書之
  書面報告、律師函等件為證（原審卷第7-30頁），上訴人則以
  前詞為辯。經查：
  (一)按契約有預約與本約之分。所謂預約乃雙方當事人約定將來
    訂立一定契約之契約，目的在使當事人負締結本約之義務，
    其本質仍屬契約之一種，故由預約而生之權利義務關係，亦
    應依一般契約法則之規定斷之。而若當事人之一方由他方受
    有定金，依民法第248條「訂約當事人之一方，由他方受有
    定金時，推定其契約成立」之規定，則推定其契約成立。被
    上訴人主張兩造於97年5月28日簽訂定金收據（原審卷第14
    頁），約定買賣系爭不動產金額為5,200萬元，簽訂時給付
    300萬元訂金，97年6月30日前簽訂本約一節，為上訴人所不
    否認，顯然被上訴人確與上訴人締結買賣系爭土地之預約，
    並交付上開定金予上訴人，揆諸上開說明，應推定兩造間買
    賣契約之預約已經成立。
  (二)次按當事人締結之預約一經合法成立，雙方均應遵守，預約
    義務人如不訂立本約，除有特別情形外，預約權利人得請求
    其履行訂立本約之義務，並得請求違反預約之損害賠償或解
    除預約。復按所謂立約定金乃指契約成立前簽立預約時所交
    付之定金，用以擔保本約之成立者，是若本約成立，立約定
    金即變更為確保契約之履行為目的，固有民法第249條規定
    之適用；本約如未成立，定金之效力仍應類推適用該條文之
    規定（最高法院93年台上字第441號判決意旨參照）。查兩
    造既訂有買賣預約，約定兩造應於97年6月30日前辦理簽訂
    本約，上訴人並收受被上訴人交付之立約定金300萬元，亦
    如前述，則上訴人依該買賣預約即負有履行訂立本約之義務
    ，如事後買賣之本約無法訂立，亦即預約已不能履行，當視
    無法成立買賣本約，而應判斷是否可歸責於當事人或可歸責
    於當事人之任一方，類推適用民法第249條各款規定，決定
    被上訴人交付定金應如何處理。
  (三)末按契約解除時，當事人雙方回復原狀之義務，除法律另有
    規定或契約另有訂定外，由他方所受領之給付物，應返還之
    。受領之給付為金錢者，應附加自受領時起之利息償還之，
    民法第259條第1款、第2款規定有明文。兩造固曾訂立買賣
    預約，約定於97年6月30日前簽訂買賣本約，上訴人並收受
    立約定金300萬元，業如前述，故兩造均負有與對造訂立買
    賣本約之義務；惟嗣後兩造因簽訂本約之特約事項即「就系
    爭買賣建地由上訴人申請建築線指示，若建築線指示無法申
    請核定，則本約解除，賣方（上訴人）應將已沒收買方（被
    上訴人）款項，於買方通知後七日無息返還買方」等意見無
    法一致，亦無法達成協議，是被上訴人於97年7月8日以存證
    信函通知解除買賣契約（其真意應為解除預約），並為上訴
    人所收執，有存證信函及丁○○、戊○○、甲○○、丙○○
    之回執為證（原審卷第28-29頁），縱被上訴人未提出上訴
    人乙○○、辛○○之回執，然其於收受起訴狀繕本送達之同
    時，亦已知被上訴人上開解除預約之意思表示，應認兩造之
    預約已合法解除，從而，被上訴人請求上訴人返還給付之
    300 萬元之定金當有理由。
  (四)又「給付有確定期限者，債務人自期限屆滿時起，負遲延責
    任。給付無確定期限者，債務人於債權人得請求給付時，經
    其催告而未為給付，自受催告時起，負遲延責任。其經債權
    人起訴而送達訴狀，或依督促程序送達支付命令，或為其他
    相類之行為者，與催告有同一之效力」，民法第229條第1項
    、第2項定有明文。被上訴人上開解除預約之存證信函固載
    ：「請求台端等函到七日內返還本人新台幣三百萬元……」
    云云（原審卷第28頁背面），然被上訴人未提出所有回執，
    無由證明該存證信函均已送達上訴人，被上訴人就法定遲延
    利息之起算日於本院陳述：「原審判決利息起算日減縮自97
    年8月15日起算即上訴人最後收受起訴狀繕本翌日後起算」
    （本院卷第103頁背面），而上訴人丙○○、戊○○、丁○
    ○、甲○○、乙○○、辛○○依序於97年7月30日、97年7月
    30日、97年7月29日、97年7月31日、97年7月29日、97年7月
    31日收受起訴狀繕本，有送達證書在卷可憑（原審卷第34-
    39頁），其中甲○○及辛○○係寄存送達，依民事訴訟法第
    138條第2項「寄存送達，自寄存之日起，經十日發生效力」
    、民法第121條第1項規定：「以日、星期、月或年定期間者
    ，以期間末日之終止，為期間之終止」之規定，寄存送達發
    生效力所應經之10日期間，係以其期間末日之終止，為10日
    期間之終止，則甲○○、辛○○之寄存送達，於97年8月10
    日發生效力，被上訴人就法定遲延利息自97年8月15日起算
    ，即屬有據。
  (五)被上訴人於原審主張上訴人構成共同責任，應負連帶清償之
    責云云，經原審駁回被上訴人此部分之請求，被上訴人就其
    敗訴部分未提起上訴或附帶上訴，且陳稱：「共同侵權行為
    部分於第二審不再主張」等語（本院卷第70頁背面），本院
    自無庸就此部分為任何審酌。
五綜上所述，被上訴人依民法第259條之規定，請求上訴人給付
  被上訴人300萬元，及自97年8月15日起至清償日止，按年息5
  ％計算之利息部分，為有理由，應予准許。原審為上訴人敗訴
  之判決，核無不合。上訴意旨指摘原判決此部分不當，求予廢
  棄改判，為無理由，應予駁回。又原審命上訴人給付利息之起
  算日為97年7月16日，然被上訴人已將之減縮自97年8月15日起
  算，爰諭知如主文第三項所示。
六本件因事證已臻明確，兩造其餘攻擊、防禦方法及所為之立證
  ，經審酌後認與判決之結果不生若何影響，無庸再逐一予以論
  列，合併敘明。
據上論結，本件上訴為無理由，依民事訴訟法第449條第1項、第
79條、第85條第1項前段、第463條、第385條第1項前段判決如主
文。
中    華    民    國    99    年    1     月    26    日
                    民事第十四庭
                        審判長法  官  林金村
                              法  官  李慈惠
                              法  官  湯美玉
正本係照原本作成。
如不服本判決，應於收受送達後20日內向本院提出上訴書狀，其
未表明上訴理由者，應於提出上訴後20日內向本院補提理由書狀
（均須按他造當事人之人數附繕本）上訴時應提出委任律師或具
有律師資格之人之委任狀；委任有律師資格者，另應附具律師資
格證書及釋明委任人與受任人有民事訴訟法第466條之1第1項但
書或第2項（詳附註）所定關係之釋明文書影本。
中    華    民    國    99    年    1     月    27    日
                              書記官  蕭進忠
附註：
民事訴訟法第466條之1（第1項、第2項）：
對於第二審判決上訴，上訴人應委任律師為訴訟代理人。但上訴
人或其他法定代理人具有律師資格者，不在此限。
上訴人之配偶、三親等內之血親、二親等內之姻親，或上訴人為
法人、中央或地方機關時，其所屬專任人員具有律師資格並經法
院認為適當者，亦得為第三審訴訟代理人。

司法院資訊處製作；財團法人民間司法改革基金會備份。
